臺灣高等法院刑事判決
108年度上易字第2165號
上  訴  人  臺灣臺北地方檢察署檢察官
被      告  黃得杰  


選任辯護人  林傳欽律師
被      告  許東文  





選任辯護人  葉慶人律師
            楊偉毓律師
上列上訴人因被告竊盜案件，不服臺灣臺北地方法院107年度易
字第762號，中華民國108年10月1日第一審判決（起訴案號：臺
灣臺北地方檢察署107年度偵字第3699、4722號），提起上訴，
本院判決如下：
    主  文
上訴駁回。
    理  由
壹、公訴意旨略以：
一、被告黃得杰夥同被告許東文與另2 名真實姓名年籍不詳之成
    年男子，共同意圖為自己不法之所有，基於竊盜之犯意聯絡
    ，由被告黃得杰、許東文分別騎乘車牌號碼000－0000 號普
    通重型機車（下稱：A車）、車牌號碼000－0000號普通重型
    機車（下稱：B車），搭載該2名不詳之成年男子，於民國10
    6年9月22日5時54 分許，一同前往施工中之臺北市○○區○○○
    路000巷00弄0號建物，以不詳方式進入屋內，竊取工程承包
    商即告訴人李文誠所有放置該處之ST64釘槍2支、ARGO釘槍2
    支、422J釘槍2支、MAKITA雙鋰電衝12V起子機、MAKITA雙鋰
    電衝18V起子機、電子式雷射儀2台等工程器材，得手後離去
    。因認被告二人均涉犯修正前刑法第321 條第1項第4款結夥
    三人以上加重竊盜罪嫌。
二、被告黃得杰與真實姓名年籍不詳之男子，復共意圖為自己不
    法之所有，基於竊盜之犯意聯絡，由被告黃得杰於106年12
    月11日4時41分許，騎乘A 車搭載該名不詳之男子，行經臺
    北市○○區○○路000巷停車場時，見告訴人王淵章所有之車牌
    號碼00－0000號自用小貨車停放在編號第38號停車格而無人
    看管，由被告黃得杰持萬用鑰匙開啟車門後，發動車輛離去
    ，竊取該自用小貨車及車上之漁貨共14箱。因認被告黃得杰
    涉犯修正前刑法第320條第1項竊盜罪嫌。
貳、犯罪事實應依證據認定之，無證據不得認定犯罪事實。不能
    證明被告犯罪者，應諭知無罪之判決，刑事訴訟法第154條
    第2項、第301條第1項分別定有明文。認定不利於被告之事
    實，須依積極證據，苟積極證據不足為不利於被告事實之認
    定時，即應為有利於被告之認定，更不必有何有利之證據。
    如未能發現相當證據，或證據不足以證明，自不能以推測或
    擬制之方法，以為裁判之基礎。又刑事訴訟上證明之資料，
    無論其為直接或間接證據，均須達於通常一般之人均不致有
    所懷疑，而得確信其為真實之程度，始得據為有罪之認定，
    若其關於被告是否犯罪之證明未能達此程度，而有合理性懷
    疑之存在，致使無從形成有罪之確信，即不得遽為不利被告
    之認定。故被告否認犯罪事實所持之辯解，縱屬不能成立，
    仍非有積極證據足以證明其犯罪行為，不能遽為有罪之認定
    。而被告否認犯罪，並不負任何證明責任，僅於訴訟進行過
    程中，因檢察官之舉證，致被告將受不利益之判斷時，被告
    為主張犯罪構成要件事實不存在而提出某項有利於己之事實
    時，始需就其主張提出或聲請法院調查證據，然僅以證明該
    有利事實可能存在，而動搖法院因檢察官之舉證對被告所形
    成之不利心證為已足，並無說服使法院確信該有利事實存在
    之必要。此為被告於訴訟過程中所負僅提出證據以踐行立證
    負擔，而不負說服責任之形式舉證責任，要與檢察官所負兼
    具提出證據與說服責任之實質舉證責任有別。苟被告依其形
    式舉證責任所聲請調查或提出之證據，已證明該有利事實具
    存在可能性，即應由檢察官進一步舉證證明該有利事實確不
    存在，或由法院視個案具體狀況之需，裁量或基於義務依職
    權行補充、輔佐性之證據調查，查明該事實是否存在；否則
    ，法院即應以檢察官之舉證，業因被告之立證，致尚未達於
    使人產生對被告不利判斷之確信，而逕為有利於被告之認定
    ，不得徒以被告所提出之證據，尚未達於確切證明該有利事
    實存在，遽為不利於被告之判決（最高法院107年台上字第3
    910號判決意旨參照）。
參、公訴意旨認被告黃得杰涉犯上開犯罪事實一、二部分罪嫌，
    被告許東文涉犯上開犯罪事實一部分罪嫌，無非係以：一、
    被告黃得杰於警詢及偵訊時之供述；二、被告許東文於警詢
    及偵訊時之供述；三、告訴人李文誠於警詢時之指訴；四、
    告訴人王淵章於警詢、偵訊時之指訴；五、監視器錄影檔案
    光碟及翻拍、擷圖照片14張與DNA鑑定資料等為據。
肆、訊據被告二人堅詞否認有何加重竊盜、竊盜之犯行，被告黃
    得杰於原審(經由手語通譯)辯稱：A 車是我所有沒錯，但我
    沒有在現場，犯罪事實一，當時我人在「○○網路」網咖店（
    址設：臺北市○○區○○路000巷0號），我朋友朱浩（音譯）來
    該網咖跟我借車，好像是天剛亮的時候，我前一晚就在該網
    咖玩，我將A 車借給朱浩後，就在該網咖等，大約中午的時
    候朱浩將A 車還給我，之前用通訊軟體聯絡，退出通訊軟體
    後就沒有聯絡，我有問我的朋友是否可以借車給朱浩，我的
    朋友表示他會負責，我才答應借A 車給朱浩，我的朋友名字
    怎麼寫我不知道，我只知道他的手語名字是以伸出大拇指、
    食指及中指放在嘴唇下方位置的手勢。犯罪事實二所示，我
    是在該網咖將A車借給被告許東文，這次我等很久，整晚都
    在該網咖，許東文跟我說要去吃東西，一下子30分鐘就回來
    ，我和許東文不熟，只借A 車給許東文1次，我不知道許東
    文借我的A車去做什麼，直到我去警察局才知道發生事情，
    借我的車卻還利用我等語。而被告許東文辯稱：我是將B 車
    借給真實年籍、姓名不詳、綽號「阿龍」之人（下稱：阿龍
    ），阿龍住在新北市○○區，我們認識3 年多，阿龍跟我說他
    要去工作，叫我借車給他，我只有借1天，阿龍是下午1、2 
    點跟我借車，隔天還我車，差不多是早上11點多還我，阿龍
    還給我車的地點是在我女友顏桂英於臺北市○○區○○路○段之
    住處，我不認識被告黃得杰等語。經查：
一、A車為被告黃得杰所有、B車為被告許東文所有，為被告二人
    是認（見偵字第4722 卷《下稱：偵一卷》第70頁，偵字第369
    9 卷《下稱：偵二卷》第29頁，審易字卷第85頁，易字卷〔二〕
    第152頁至第153頁、第252頁至第253頁，易字卷〔三〕第185
    頁），並有車輛詳細資料報表2份附卷可稽（見偵一卷第27
    頁至第28頁，偵二卷第8 頁背面），此部份事實，可以認定
    。
二、犯罪事實一部分：
（一）監視器並未拍攝到足以辨識被告二人即為犯罪行為人：
   1、觀諸監視器錄影畫面翻拍照片，未能清楚地辨識受拍攝者
      之正面長相、面容特徵，僅見受拍攝者有4人，其中3人穿
      著白色短袖上衣、另1人身穿黑色短袖上衣及紅色（或粉
      紅色）褲子等情，尚難遽認被告二人即為犯罪行為人。
   2、原審勘驗犯罪事實一之監視錄影器光碟，製有勘驗筆錄，
      其記載為:有4人，其中1人身穿黑色短袖上衣與粉紅色長
      褲，另3人則身穿白色短袖上衣與牛仔長褲，分別騎乘A車
      、B車前往該址，於該址防火巷中，依監視器所拍攝內容
      ，其中1人為短髮、身穿淺色上衣、淺色長褲、夾腳拖鞋
      、左手戴手錶；另1 人為短髮、身穿有英文字樣深色上衣
      、淺色長褲、夾腳拖鞋；又另1 人為平頭、身穿淺色圖案
      上衣、淺色長褲、身形略胖、嘴上叼著一支菸，左手戴手
      錶等情（見原審易字卷〔三〕第168頁至第170頁），然「短
      髮」、「淺色上衣、長褲」、「夾腳拖鞋」、「戴手錶」
      、「淺色圖樣上衣」、「平頭」、「略胖」、「嘴巴叼菸
      」之人，依照一般社會通念及經驗法則比比皆是，亦無從
      認定被告二人即為本案犯罪行為人。
（二）公訴意旨雖列被告二人警詢、偵訊之供述為證據，然其二
      人上開筆錄均否認犯行，此部分公訴意旨顯有誤會。
（三）告訴人李文誠於警詢稱：我承包該址工程所放置之機械工
      具遭人偷竊，於106年9月21日下午5 時許所有工人都離開
      後，隔天（即同年月22日）上午8 時許，木工到該址現場
      後發現東西遭竊隨即報警，該址現場無開門負責人，鑰匙
      放在門檻上面，該址屋內沒有監視器，正門監視器為公家
      使用監視器及私人監視器，後門不確定有無監視器，我損
      失了ST64釘槍2支、ARGO釘槍2支、422J釘槍2支、MAKITA 
      雙鋰電衝12V起子機、MAKITA雙鋰電衝18V起子機、電子式
      雷射儀2台等器材，共損失新臺幣（下同）3萬2,400 元，
      我要對嫌疑人提出告訴等語（見偵一卷第3頁至第4頁），
      固指遭竊，惟案發時未在現場，而未能指認犯罪人，亦不
      能證明被告二人有此部分犯行。
三、犯罪事實二部分：
（一）被告黃得杰於警詢固承認此部分犯行，惟查：
   1、被告黃得杰為先天患有聽覺機能、聲音或語言機能等重度
      障礙之瘖啞人士，雖曾就讀啟聰學校習得手語，如未有能
      以手語與被告黃得杰溝通之專業人士在場協助，有時難以
      正確理解及回應，且被告黃得杰於原審(經由手語通譯)稱
      ：之前警察詢問我，找我去做筆錄，他有問我要不要翻譯
      ，我有說我需要翻譯，警察告訴我會有，本來我的意思是
      沒有翻譯我就不簽名，沒想到警方就這樣作筆錄，筆錄內
      容會有很多誤會，警方有兩個人，我只有1 個人，我不知
      道如何抗爭，我有說過我要手語，但我沒有辦法贏過他們
      ，所以就到房間，一直在雞同鴨講，警察問我什麼我都搞
      不清楚，筆錄越來越長，到後面不知道怎麼停止，警察一
      直往下自己編故事，我後來就放棄了，我與警察筆談時有
      得懂、有得不懂，警察又看不懂手語，不知道怎麼跟警察
      溝通，螢幕上的字部分字、詞我看得懂，但不是全部都明
      白，我有做手勢跟警察反應，我不知道警察不懂還是怎麼
      樣，警察還是一直往下製作筆錄等語（見原審易字卷〔三〕
      第25頁至第26頁），已否認警詢筆錄記載之正確性。
   2、原審勘驗警詢筆錄光碟時，被告黃得杰(經由手語通譯)稱
      ：警詢光碟16：24處，表示內容是「打手機給他，說我沒
      有」；16：43處，表示內容一樣是「打手機給他，說我沒
      有」，我是用肢體語言希望員警了解，傳達給警察的內容
      是「朋友他的事，我沒有看到，我不清楚」；17：50處手
      語表示內容是「我沒有看到」；18：52處手語表示內容是
      「我沒有看到」；19：33至34處，手語表示內容是「69，
      我不認識」；22：14至22：22處，手語表示內容是「我沒
      有，我沒有鑰匙」；22：30處，手語表示內容是「朋友」
      ；26：23處，手語表示內容是「朋友，他，我不清楚」；
      33：55處，被告手語表示內容是「工作，不，工作」；38
      ：36處，手語表示內容是先搖手表示「沒有」，後面攤手
      表示意思是「不知道要怎麼回答」；39：02處，手語表示
      內容是「我沒有，那個朋友」當時表示的意思是我沒有，
      應該要去問那個朋友；39：38處，手語表示內容是「我沒
      有丟，去問那個朋友」等語（見原審易字卷〔三〕第24頁）
      ，與員警製作之警詢筆錄內容不符（見偵二卷第2頁至第4
      頁），足見員警製作筆錄時因欠缺懂手語翻譯之專業人士
      協助，誤解被告黃得杰表達之意思。
   3、警詢筆錄固記載：（問：你於何時、地竊取被害人王淵章
      之物？）答：約106年12月11日04 時47分在該停車場38停
      車格。（問：警方依警用監視器翻拍照片編號1-1提示，
      你騎乘重機車A車於106年12月11日04 時37分許行經臺北
      市○○區○○路○段000巷00 號旁，是否正確？）答：是。（
      問：警方依警用監視器翻拍照片編號1-2 提示，你騎乘A
      車，於106年12月11日04時41分行經臺北市○○區○○路○段00
      0巷00弄0號旁載另一位男子，是否正確？）答：是，該男
      子是我朋友，但年籍資料我不清楚，只知道綽號叫阿文，
      身高約165 公分左右，沒戴眼鏡，沒有電話，很少連絡，
      偶爾隨機碰面等情（見偵二卷第3 頁），然原審經由手語
      通譯協助勘驗警詢光碟部分內容為：16：24處，表示內容
      是「打手機給他，說我沒有」；16：43處，表示內容一樣
      是「打手機給他，說我沒有」，意思是「朋友他的事，我
      沒有看到，我不清楚」；17：50處手語表示內容是「我沒
      有看到」；18：52處手語表示內容是「我沒有看到」；19
      ：33至34處，手語表示內容是「69，我不認識」；22：14
      至22：22處，手語表示內容是「我沒有，我沒有鑰匙」；
      22：30處，手語表示內容是「朋友」；26：23處，手語表
      示內容是「朋友，他，我不清楚」等情(見原審易字卷〔三
      〕第14頁至第20頁)，足認警詢筆錄內容與錄音、錄影內容
      不符，自難採信，因此不得以之作為被告黃得杰有罪之依
      據。
   4、被告黃得杰於偵訊稱：我沒有去現場，我是將A 車借給被
      告許東文，他說要去吃飯，是106年12月10 日晚上10、11
      時許向我借車，隔天（即同年月11日）中午才把車還給我
      ，警察找不到人就先認為是我，叫我跟法官說等語（見偵
      二卷第29頁背面），已否認犯行，雖所辯借車給許東文乙
      節，為許東文所否認，惟被告所辯不能成立，不能以之為
      其有罪之依據，仍須其他積極證據證明之。
   5、萬華分局函覆原審：被告黃得杰有語言障礙，溝通不易，
      但閱讀文字則無問題，經詢問被告黃得杰是否請翻譯或手
      語人員時，被告黃得杰表示不用，閱讀螢幕文字即可，警
      詢筆錄全程均有錄影等內容等語，有萬華分局107年9月13
      日北市警萬分刑字第1076008835號函檢附職務報告（見原
      審易字卷〔二〕第139頁至第141頁），且該筆錄亦經被告黃
      得杰簽名捺手印，惟該筆錄內容與錄音錄影不符，已如前
      述，不因是否曾閱讀或簽名，得採為不利被告黃得杰之證
      據。
（二）監視器並未拍攝足以辨識被告黃得杰即為犯罪行為人:觀
      諸監視器錄影畫面除拍攝到A 車之車牌號碼外，並未拍攝
      到騎乘及搭乘A車之2人正面長相、面容特徵或其他足以識
      別其等之中一人即為被告黃得杰之畫面等情，有監視器錄
      影翻拍畫面4 張在卷可佐（見偵二卷第14-1頁至第14-1頁
      背面）。且原審向臺北市政府警察局萬華分局函調閱該監
      視器檔案，萬華分局函覆稱：該案承辦員警已調任他分局
      ，萬華分局無另保存現場錄影畫面，無法提供等情，此有
      萬華分局108年6月30日北市萬刑分字第1083024514號函在
      卷可參（見原審易字卷〔三〕第99 頁），而該停車場停車
      格周遭及停車場出入口皆未設置監視錄影器，該停車場亦
      無看守收費人員等節，有萬華分局107 年11月8日北市警
      萬分刑字第1076016709號函檢附現場照片4 張存卷可稽（
      見原審易字卷〔二〕第243頁至第246頁）。至監視器錄影擷
      圖畫面下方「照片為警方查獲我涉嫌王淵章竊盜案之監視
      器畫面無誤（簽名蓋章）」欄內（見偵二卷第14-1頁至第
      14-1頁背面），雖有被告黃得杰之簽名及捺印，惟觀諸14
      -1頁照片所示:有全部車牌號碼，而騎乘機車之人所穿衣
      服上並無號碼；反之14-2頁照片所示:車牌號碼則半掩，
      騎乘機車之人所穿衣服上有69(或89)兩大字，明顯不同，
      應為兩事，卻均由被告黃得杰簽認名捺手印，可見其中有
      所誤會，參酌被告黃得杰警詢時無手語通譯而筆錄錯誤之
      情況，此翻拍照片之簽名，亦不能採為不利被告黃得杰之
      證據。
（三）告訴人王淵章於警詢及偵訊時指述：我是該自用小貨車之
      車主，最後停放在該停車場38號停車格，停車時有拔取鑰
      匙、有上鎖，現場有監視錄影系統，該自用小貨車並無安
      裝防盜設備，我不知道犯罪嫌疑人之身分，車內有貴重物
      品，約有1萬元的漁貨（含虱目魚、吳郭魚、虱目魚丸、
      花枝丸、肉魚仔、章魚腳等14箱）放在車廂內，該自用小
      貨車在新北市○○區○○○路附近尋獲，尋獲時只剩1 箱冰塊
      、車上的一些工具、鐵架及行車紀錄器也都不見了等語（
      見偵二卷第5頁至第6頁、第28頁背面），除現場有無監視
      錄影系統部分，與萬華分局之函覆不同外，告訴人王淵章
      於警詢、偵訊指述內容尚屬一致，且其於警詢稱：我不知
      道犯罪嫌疑人之身分等語（見偵二卷第6 頁），是告訴人
      亦未指稱被告黃得杰涉案。
（四）警方於現場自用小貨車駕駛坐墊踏板查獲飲料瓶，該飲料
      瓶口檢出一男性DNA－STR 型別，經內政部警政署刑事警察
      局函附比對結果，與被告黃得杰之DNA－STR型別相符等情
      ，有三重分局107年6月19日新北警重刑字第1073396347號
      函檢附三重分局刑案現場勘察報告、勘察採證同意書、證
      物清單、刑事案件證物採驗紀錄表、鑑驗書在卷足稽（見
      原審審易字卷第101頁至第117頁；易字卷〔二〕第227頁至
      第241 頁）。惟被告黃得杰於原審即稱：我借A車出去時
      ，有將喝過的飲料放在A車龍頭下方放置物品處，不是放
      在A 車坐墊置物箱內等語，衡情，亦不無可能，是此鑑定
      結果，亦存有合理懷疑空間，尚難逕予推論、證明被告黃
      得杰有此部分竊取犯行。
伍、綜上，公訴意旨所舉證據，尚不足以使本院形成有罪之確信
    ，尚有合理懷疑空間，此外查無其他積極確切證據足認被告
    二人犯罪，依法應為被告二人無罪之諭知。原審同此認定，
    核無不合。
陸、上訴意旨略以：犯罪事實一部分，現場監視器錄得畫面，有
    頭部中間頭髮較稀疏者與被告黃得杰相似，有顴骨突出臉頰
    凹陷者與被告許東文相似，且被告二人所辯均屬幽靈抗辯，
    不可採信，原審為無罪諭知，採證違法。犯罪事實二部分，
    犯罪現場已採得被告黃得杰DNA，且其所辯，為許東文所推
    翻，原審亦為無罪諭知，認事用法顯然違誤等語。然查，頭
    髮式樣或臉型相似者，所在皆有，於刑事訴訟場合，本於嚴
    格證明之態度，尚難以此推論犯罪，是此部分上訴意旨，即
    有誤會。其餘上訴意旨，未提新事證據，無非就原審詳細之
    說理，另為解說，難認有理由，應予駁回。
據上論斷，應依刑事訴訟法第368 條，判決如主文。
本案經檢察官顏伯融提起公訴，檢察官戴文亮到庭執行職務。
中    華    民    國    109   年    2     月    25    日
                  刑事第一庭審判長法  官  周政達
                                  法  官  曾德水
                                  法  官  程克琳
以上正本證明與原本無異。 
不得上訴                                                                                  書記官  劉靜慧
中    華    民    國    109   年    2     月    26    日